最高法院刑事判決
                                  111年度台上字第4378號
上  訴  人  潘宏韋                     




選任辯護人  魏志勝律師
上列上訴人因違反毒品危害防制條例案件，不服臺灣高等法院臺
中分院中華民國111年6月9日第二審判決（111年度上訴字第858
號，起訴案號：臺灣苗栗地方檢察署109年度偵字第4636、7548
號），提起上訴，本院判決如下：
    主  文
原判決撤銷，發回臺灣高等法院臺中分院。
    理  由
一、本件原審依刑事訴訟法第348條第3項之規定，以上訴人潘宏
    韋上訴明示僅就第一審判決量刑部分提起上訴，經審理結果
    ，因而將第一審判決關於量刑部分撤銷，就共同販賣第二級
    毒品未遂罪犯行，改判量處有期徒刑4年。固非無見。
二、惟查：
㈠、按刑事訴訟法第348條於民國110年6月16日修正公布施行，同
    年月18日生效，刪除原第1項後段「未聲明為一部者，視為
    全部上訴」之規定，並增設第2項但書及第3項之規定，其第
    3項係明定「上訴得明示僅就判決之刑、沒收或保安處分一
    部為之」，而立法意旨亦揭示：「為尊重當事人設定攻防之
    範圍，並減輕上訴審審理之負擔，容許上訴權人僅針對刑、
    沒收或保安處分一部提起上訴，其未表明上訴之認定犯罪事
    實部分，則不在第二審之審判範圍。如為數罪併罰之案件，
    亦得僅針對各罪之刑、沒收、保安處分或對併罰所定之應執
    行刑、沒收、保安處分，提起上訴，其效力不及於原審所認
    定之各犯罪事實，此部分犯罪事實不在上訴審審查範圍」。
    是以，倘上訴聲明未「明示」僅就判決之一部為之者，解釋
    上即應認上訴人係對於判決之全部提起上訴，俾符上訴人之
    利益及上訴聲明之本旨。所謂明示，係指上訴人以書狀或言
    詞直接將其上訴範圍之效果意思表示於外而言。如上訴人之
    上訴書狀或程序進行中之言詞陳述，所為上訴聲明，並非明
    確表示僅就原判決之「刑」、「沒收」或「保安處分」部分
    上訴，且其意思表示究否排除與該部分判決所由依據原判決
    之「罪」（包括犯罪事實、證據及論罪）部分，尚有未明，
    為確定上訴範圍，第二審法院自應就此為闡明，以釐清上訴
    範圍是否包括第一審判決之「罪」部分。上訴人若未明示僅
    就判決之刑、沒收或保安處分為上訴，法院亦未予闡明確認
    ，縱上訴理由僅敘及第一審判決之「刑」部分如何違法、不
    當，尚難遽認已明示僅就判決之刑為一部上訴，仍應認上訴
    人係對於判決之全部提起上訴，第二審法院自應就第一審判
    決之全部加以審理，否則即有已受請求之事項未予判決之違
    法。
㈡、卷查，上訴人之第二審上訴係於111年4月8日繫屬於第二審法
    院，已在上述修法後，關於在原審之上訴範圍自應適用修正
    後之新法規定。上訴人不服第一審判決，提起第二審上訴，
    其111年2月14日之「刑事聲明上訴狀」並未聲明為一部上訴
    ，同年3月2日之「刑事聲明上訴狀」雖僅主張：其坦承共同
    販賣第二級毒品未遂罪，請依修正前毒品危害防制條例第17
    條第2項減輕其刑等旨，仍未明示僅就判決之刑之一部上訴
    之旨（見原審卷第11、17頁）；又稽之原審筆錄所載，上訴
    人於審判程序期日並未到庭，其辯護人對審判長所詢「上訴
    範圍及上訴理由？」僅答以：「請求從輕量刑。（庭呈刑事
    辯護意旨狀一件）」，依所陳內容及刑事辯護意旨狀記載，
    似均未明確表示上訴人僅就第一審判決之刑，提起上訴（同
    上卷第109、110、117至119頁），審判長亦未就此再予闡明
    確認，以使上訴人及其辯護人明確表示其上訴範圍。依前揭
    說明，本件上訴人之上訴聲明顯未明示僅就判決之刑部分為
    上訴，自應認其就第一審判決關於共同販賣第二級毒品未遂
    之罪、刑及沒收等，即判決之全部提起上訴。原判決認上訴
    人僅就量刑部分提起上訴，本件上訴範圍只限於原判決之刑
    部分，因而僅就第一審判決之刑部分為判決（見原判決第1
    頁第20行以下至次頁第3行），未就第一審判決之全部加以
    審判，有已受請求事項未予判決之違法。
三、上訴意旨雖未指摘及之，然此係本院得依職權調查之事項，
    且上述違背法令之情形，影響於事實之確定，本院無可據以
    為裁判，應認有撤銷發回更審之原因。
據上論結，應依刑事訴訟法第397條、第401條，判決如主文。
中　　華　　民　　國　　111 　年　　10　　月　　19　　日
                  刑事第七庭審判長法　官  段  景  榕
                                  法　官  沈  揚  仁
                                  法　官  楊  力  進
                                  法　官  宋  松  璟
                                  法　官  汪  梅  芬
本件正本證明與原本無異
                                  書記官
中　　華　　民　　國　　111 　年　　10　　月　　20　　日